【裁判字號】    96,家訴,50
【裁判日期】    970115
【裁判案由】    塗銷抵押權登記
【裁判全文】
臺灣板橋地方法院民事判決              96年度家訴字第50號
原      告  丙○○
訴訟代理人  張金盛律師
被      告  乙○○
被      告  甲○○
共      同
訴訟代理人  曾大中律師
共      同
複代 理 人  王世平律師
上列當事人間請求塗銷抵押權登記事件，經本院於96年12月26日
言詞辯論終結，判決如下：
    主    文
被告乙○○、甲○○於民國九十五年五月十七日就如附表所示不
動產所為本金最高限額新台幣伍百萬元之抵押權設定行為應予撤
銷。
被告乙○○應將上開不動產於民國九十五年五月十七日經臺北縣
三重地政事務所以九十五年重中登字第一二四二０號收件，同年
五月十九日所為本金最高限額新台幣伍百萬元之抵押權設定登記
予以塗銷。
訴訟費用由被告負擔。
    事實及理由
一、原告起訴主張：原告與被告乙○○為夫妻關係，民國95年5
    月19日被告乙○○以給付新台幣（下同）5 百萬元等條件欲
    與原告協議離婚，原告未接受；嗣原告於95年8 月2 日向本
    院提起離婚及剩餘財產分配請求權之訴，案件已繫屬於本院
    家事庭，目前以95年度婚字第1179號審理中。詎被告乙○○
    竟於95年5 月17日與原告討論協議離婚事宜前，將其所有如
    附表所示之不動產設定抵押予其父親即被告甲○○。被告甲
    ○○為被告乙○○之父親，且明知被告乙○○有與原告離婚
    之意，焉能不知被告乙○○就系爭抵押權有害於原告之剩餘
    財產分配請求權，致原告離婚訴訟之剩餘財產分配請求權縱
    經判決，亦無法受到應有之分配，況被告等間並無抵押債權
    債務存在，爰依民法第1020條之1 第1 項、第2 項規定，請
    求塗銷其抵押權設定登記。並聲明如主文所示。
二、被告則以：被告二人於95年5 月19日間就如附表所示之不動
    產設定抵押權，被告二人間確有借貸關係存在，系爭抵押權
    係為擔保被告甲○○貸款與被告乙○○支付房屋工程款及頭
    期款，及90年以後之房屋貸款。且被告甲○○雖在設定系爭
    抵押權前雖知原告與被告甲○○有討論離婚事宜，但並不知
    悉設定抵押權可能損害原告剩餘財產分配請求權，且系爭抵
    押權之設定並不影響剩餘財產分配請求權數額之計算，亦未
    減少被告乙○○之婚後現存財產，故系爭抵押權之設定並不
    損害原告之剩餘財產分配請求權。並聲明：原告之訴駁回。
三、兩造不爭執之事項為：
（一）被告二人於95年5 月19日設定系爭最高限額抵押權。
（二）原告於95年8 月2 日對被告乙○○提起離婚及剩餘財產分
      配請求權之訴。
（三）被告間於95年9 月16日設定最高限額5 百萬元之抵押權，
      依最高法院判例可定性為無償行為。
（四）被告二人向臺北縣三重地政事務所申請設定抵押權登記時
      ，有提出土地登記申請書、抵押權設定契約書、身分證，
      並未提出被告間之借款及其他債權證明文件。
四、兩造於本院96年10月4 日協議之爭點為：被告間就系爭抵押
    權有無債權存在？被告除國內財產有系爭房地外，是否在南
    非有其餘財產？茲就上開爭點審究如下：
（一）按債務人以其所有之不動產設定抵押權，同時向他人借貸
      款項，其設定抵押權之行為，固屬有償行為，若先有債權
      之存在而於事後為之設定抵押權者，如無對價關係，即屬
      無償行為。倘有害及債權，則債權人自得依民法第244 條
      第1 項之規定以撤銷之，最高法院51年台上字第3528號判
      例意旨可資參照。查被告間債權債務關係成立在先，系爭
      抵押權之設定在後，業據被告於96年3 月3 日提出民事答
      辯狀陳述甚明，且系爭抵押權設定時並未提出相關借款及
      其他債權證明文件，既為被告所不爭執，被告復未提出任
      何證據證明上開債權與系爭抵押權之設定間有對價關係存
      在，揆諸前揭判例意旨，應屬無償行為。
（二）原告主張被告乙○○於國內財產僅有系爭房地，為被告所
      不爭執，自應信為真實。而原告主張被告乙○○在南非之
      財產超過3 千萬元，為被告所否認，又原告未能提出積極
      證據以資證明，自不足認被告乙○○在南非有原告所主張
      之財產存在。綜上，應認被告乙○○之財產僅有國內之系
      爭房地。
（三）按夫或妻於婚姻關係存續中就其婚後財產所為之無償行為
      ，有害及法定財產制關係消滅後他方之剩餘財產分配請求
      權者，他方得聲請法院撤銷之，民法第1020條之1 第1 項
      前段定有明文。次按夫或妻於婚姻關係存續中，就其婚後
      財產所為之無償行為，有害及法定財產制關係消滅後他方
      之剩餘財產分配請求權者，應有防止之道，乃參酌民法第
      24 4條第1 項規定之精神，增訂民法第1020條之1 規定，
      夫或妻於婚姻關係存續中就其婚後財產所為之無償行為，
      有害及法定財產制關係消滅後他方之剩餘財產分配請求權
      者，他方得聲請法院撤銷之，民法第1020條之1 立法理由
      可資參照。末按民法第244 條第1 項及第2 項所謂「有害
      及債權」或「害於債權人之權利」，係指債務人陷於無資
      力之狀態而言，最高法院95年度台上字第1741號判決可資
      參照。故依民法第1020條之1 之立法理由，民法第1020條
      之1 既係參酌民法第244 條第1 項規定之精神而設，民法
      第1020條之1 第1 項前段「有害及法定財產制關係消滅後
      他方之剩餘財產分配請求權者」，自應與民法第244 條為
      相同解釋，均係指債務人陷於無資力之狀態。本件被告乙
      ○○之財產僅有系爭房地，又被告二人就系爭抵押權之設
      定為無償行為，均已如前所述，是被告乙○○就其僅有之
      系爭房地設定系爭抵押權予被告邱立彬之行為，已陷被告
      乙○○於無資力之狀態，使原告於法定財產制關係消滅後
      向被告乙○○之剩餘財產分配請求權有無法滿足之情，而
      嚴重損害原告之剩餘財產分配請求權甚明。
（四）退萬步言，民法第1020條之1 規定係參酌民法第244 條之
      精神而定，旨在保護夫或妻一方於法定財產制關係消滅後
      向他方之剩餘財產分配請求權，得於法院判決確定後，以
      強制執行之方式以達到滿足。本件縱被告乙○○現存之婚
      後財產於南非部分超過有3 千萬元以上，惟此部分財產是
      否得作為強制執行之標的，尚涉及我國確定判決效力是否
      為南非所承認之問題。且被告乙○○在南非之現存婚後財
      產之具體標的為何，原告既非該標的物之所有權人或管理
      者，自無從予以指明確認，自難憑此實現其請求權。故應
      認此部分財產不足以作為滿足原告剩餘財產分配請求權之
      擔保，參酌民法第1020條之1 立法精神，應認被告乙○○
      上開財產縱然存在，亦不足以影響系爭抵押權設定是否有
      害於原告剩餘財產分配請求權之判斷。
（五）本件被告乙○○於95年5 月19日將其如附表所示之不動產
      設定抵押予其父親即被告甲○○之行為，既應認有損於法
      定財產制關係消滅後原告對被告乙○○之剩餘財產分配請
      求權，則原告依民法第1020條之1 第1 項前段之規定，請
      求撤銷被告二人於95年5 月17日就如附表所示不動產之抵
      押權設定契約及同年5 月19日之抵押權設定行為，並請求
      被告乙○○將上開抵押權登記塗銷，為有理由，應予准許
      。
五、本案事證已臻明確，兩造其餘主張陳述及所提之證據，經審
    理後認均不足以影響本判決之結果，爰不一一論列，附此敘
    明。
六、據上論結，本件原告之訴為有理由，依民事訴訟法第78條、
    第85條第1 項前段，判決如主文。
中    華    民    國    97    年    1     月    15    日
                  家事法庭  法  官  郭光興
以上正本證明與原本無異
如不服本判決，應於判決送達後20日內向本院提出上訴狀
中    華    民    國    97    年    1     月    18    日
                            書記官  簡維萍
附表
┌───────────────────────────────────────────────┐
│附表（土地）：                                                                                │
├─┬───────────────────────────┬─┬──────┬─────┬──┤
│編│        土          地          坐          落        │地│面        積│          │    │
│  ├───┬────┬────┬────┬────────┤  ├──────┤ 權利範圍 │備考│
│號│縣  市│鄉鎮市區○   段   ○ ○  段 │  地        號  │目│  平方公尺  │          │    │
├─┼───┼────┼────┼────┼────────┼─┼──────┼─────┼──┤
│１│臺北縣│中和市  │中安    │        │361             │建│1790.05     │10000分之 │    │
│  │      │        │        │        │                │  │            │83        │    │
├─┴───┴────┴────┴────┴────────┴─┴──────┴─────┴──┤
│附表（建物）︰                                                                                │
├─┬──┬───────┬───────┬──────┬─────────────┬──┬──┤
│編│ 建 │              │              │  建築式樣  │建  物  面  積（平方公尺）│權利│ 備 │
│  │    │   建物門牌   │   基地坐落   │  主要建築  ├───────┬─────┤    │    │
│  │    │              │              │  材 料 及  │樓  層  面  積│ 附屬建物 │    │    │
│號│ 號 │              │              │  房屋層數  │合          計│用途及面積│範圍│ 考 │
├─┼──┼───────┼───────┼──────┼───────┼─────┼──┼──┤
│１│1617│臺北縣中和市新│臺北縣中和市中│鋼筋混凝土造│第1層：10.30  │平台3.16  │    │    │
│  │    │興街17巷2之1號│安段361地號   │12層樓房    │              │          │    │    │
├─┼──┼───────┼───────┼──────┼───────┼─────┼──┼──┤
│２│1663│臺北縣中和市中│臺北縣中和市中│鋼筋混凝土造│第6層：91.11  │陽台5.67  │    │    │
│  │    │安街56號6樓   │安段361地號   │12層樓房    │              │花台1.38  │    │    │
│  │    │              │              │            │              │雨遮0.39  │    │    │
└─┴──┴───────┴───────┴──────┴───────┴─────┴──┴──┘


司法院資訊處製作；財團法人民間司法改革基金會備份。
